【裁判字號】    89,訴,5529
【裁判日期】    900807
【裁判案由】    確認債權不存在
【裁判全文】
臺灣臺北地方法院民事判決  八十九年度訴字第五五二九號
    原      告  甲○○
    被      告  大安商業銀行股份有限公司
                            設台北市○○路○段四一號
    法定代理人  高志尚      住.
    訴訟代理人  乙○○      住台北市○○○路○段一一七號二樓
右當事人間請求確認本票債權不存在等事件，本院判決如左：
    主      文
確認被告所持發票人均為甲○○、張權志、黃彭繡珍，發票日均為民國八十六年四月
二十一日，受款人均為大安商業銀行，到期日均為民國八十七年五月二十五日，票面
金額分別為新台幣肆拾萬、伍拾萬、伍拾伍萬元之本票三紙，對於原告之權利不存在
。
被告應給付原告新台幣壹拾柒萬柒仟肆佰柒拾元。
訴訟費用由被告負擔。
    事      實
甲、原告方面：
一、聲明：如主文所示。
二、陳述：被告前以執有原告與訴外人張權志、黃彭繡珍於民國八十六年四月二十一
    日所共同簽發，到期日為八十七年五月二十五日，受款人為被告，金額各為新台
    幣（下同）四十萬、五十萬、五十五萬元之本票（下稱系爭本票），取得本院八
    十七年度票字第一四一七九號、第一四一八○號、第一四一八一號裁定，並以本
    院八十九年度執字第二一九四八號給付票款強制執行事件，就原告對第三人玉山
    商業銀行城東分行（下稱玉山銀行）之存款債權一千零六十九元及十七萬六千四
    百零四元為強制執行，已分別對第三人發禁止收取及收取命令，惟原告從未在被
    告營業處開戶借款及簽發系爭本票，被告所持有之系爭本票、借據上原告之簽名
    均係偽造，顯係被告承辦人員於辦理客戶申貸案件程序疏忽或偽造文書，使原告
    蒙受不白之冤，財產及名譽均受損害，爰提起本件訴訟，請求確認被告對原告就
    系爭本票並無任何權利存在，及被告應依不當得利之規定，返還被告因聲請法院
    執行而已向第三人玉山銀行收取之款項十七萬七千四百七十三元。
三、證據：提出本院八十九年度執字第二一九四八號裁定、本票、授權書，並聲請調
    閱對保錄影帶、領款錄影帶及將筆跡送鑑定。
乙、被告方面：
一、聲明：駁回原告之訴。
二、陳述：
（一）消費性借貸以借用人親自簽名為成立要件，而原告向被告貸款時之借據、本票
      、約定書、申請書、印鑑卡上，均有原告之簽名蓋章，顯見兩造間消費借貸契
      約已成立；又被告已於八十六年四月二十一日將五十五萬元撥款入原告設於被
      告銀行之戶頭，原告亦於同月二十一日、二十二日分別領出二十五萬及三十萬
      ，則兩造間消費借貸亦已生效，原告提起本件訴訟為無理由。
（二）被告目前僅對系爭本票發票人之一之本件原告強制執行，而已收取原告對於第
      三人玉山銀行之債權計十七萬七千四百七十三元，其他兩位共同發票人即證人
      黃彭繡珍及張權志，因查不到財產可供執行，故尚未對其等執行；本件原告向
      被告借款時之對保人均已離職，錄影帶亦未確知是否仍保存；如經判決認被告
      確為不當得利，被告自然願意返還款項，但已提出原告向被告借款所簽訂之文
      書，請法院斟酌。
三、證據：提出借據、授信約定書、本票、授權書、申請書、印鑑卡、存款對帳單等
    件為證，並聲請將筆跡送鑑定。
丙、本院依職權訊問證人黃彭繡珍、張權志，及調閱本院八十九年度執字第二一九四
    八號民事執行卷。
    理      由
一、本件原告起訴時原聲明求為撤銷被告對於原告所執系爭本票八十七年度票字第一
    四一七九號執行名義，及被告應返還扣押價金十七萬六千四百零四元，並給付損
    害名譽之賠償金二十萬元，嗣於本件言詞辯論終結前，變更訴之聲明為如主文第
    一、二項所示，核與民事訴訟法第二百五十五條第二至四款、同法第二百六十二
    條第一項之規定，並無不合，應予准許，合先敘明。
二、本件原告主張：被告前以執有原告簽發之系爭本票，取得本票裁定執行名義聲請
    強制執行，而收取原告對第三人玉山銀行之債權十七萬七千四百七十三元，惟原
    告從未在被告處開戶借款及簽發系爭本票，被告所持系爭本票及借據上之簽名均
    係偽造，爰請求確認被告就系爭本票並未對原告有任何權利存在，及被告應依不
    當得利之規定，返還其所收取之十七萬七千四百七十三元等語。被告則以：原告
    係於八十六年四月二十一日向被告借款而簽立系爭本票，貸款時之借據、系爭本
    票、約定書、申請書、印鑑卡上，均有原告之簽名蓋章，而被告亦已將款項撥入
    原告開立於被告之戶頭，並經原告領出，兩造間消費借貸關係已成立生效，被告
    就系爭本票自對原告有權利存在，被告基於本票裁定強制執行所收取之十七萬七
    千四百七十三元，亦非不當得利等語，資為抗辯。
三、原告主張被告前以執有原告簽發之系爭本票，取得本院八十七年度票字第一四一
    七九號、第一四一八○號、第一四一八一號本票裁定為執行名義，聲請本院八十
    九年度執字第二一九四八號給付票款事件強制執行，依本院九十年一月三十一日
    北院文八十九民執申字第二一九四八號執行命令向第三人玉山銀行收取原告在該
    行之存款十七萬七千四百七十三元之事實，業據其提出本院八十九年度執字第二
    一九四八號民事裁定為證，且經本院調閱各該案卷宗查核屬實，並為被告所不爭
    執，此部分之事實，堪信為真實。爰兩造爭執之重點在於：系爭本票原告之簽名
    是否係偽造，原告是否曾向被告借款？被告得否收取原告對第三人玉山銀行之債
    權？茲分別論述如下：
（一）按當事人主張有利於己之事實者，就其事實有舉證之責任，民事訴訟法第二百
      七十七條定有明文；又票據債務人應依票據文義負責者，以該票據債務人在票
      據上簽章為原則，最高法院六十五年台上字第二○三○號判例意旨參照。本件
      被告主張原告因於八十六年四月二十一日向被告借款而簽發系爭本票，惟為原
      告所否認，稱其從未在被告處開戶借款及簽發系爭本票等情，則自應由被告就
      所主張系爭本票確由原告簽章持以向被告借款，此一有利於己之事實，負舉證
      之責。查被告就前開待證事實，固提出借據、授信約定書、本票、授權書、申
      請書、印鑑卡、存款對帳單等件為證，惟原告否認該等文書之真正，依民事訴
      訟法第三百五十七條之規定，他造既對舉證人所提出文書之真正爭執，應由舉
      證人即本件被告證其真正，而查：依原告於本院審理中當庭書寫之姓名及地址
      ，經本院依肉眼觀察，其筆劃較被告所提出借據、授信約定書、本票、授權書
      、申請書、印鑑卡上原告簽名之筆跡蒼勁有力，顯可認非同一人所書寫；又本
      院依兩造聲請將上開文書送內政部警政署刑事警察局鑑定，鑑驗結果亦同認被
      告所提出文件與原告當庭書寫之簽名筆跡不同，有該局中華民國九十年五月一
      日刑鑑字第五四七二五號鑑驗通知書在卷可稽；再證人即分別同在被告提出借
      據上簽名為借款人及連帶保證人，及在系爭本票上簽名為共同發票人之張權志
      、黃彭繡珍，亦均到庭結證稱並不認識原告，且未簽署系爭本票等語；末被告
      雖主張原告曾領取被告撥付之款項，然未提出任何證明，就原告請求被告應提
      出對保及領款錄影帶，被告又表示當時之對保人均已離職，錄影帶亦未確知是
      否仍然保存，是就被告主張系爭本票確係原告因向被告借款而簽發此一待證事
      實，被告僅提出所謂經原告簽章之上開文書證據，然於原告否認其真正後，卻
      無法舉證證明所提證據確屬真正，且未能再提出其他證據以實其主張，自應認
      原告稱並無向被告借款而簽立系爭本票等情，洵為可採。
（二）被告自承前已持系爭本票，向本院取得本票准予強制執行之裁定為執行名義，
      聲請就原告對第三人玉山銀行之存款予以強制執行，經依本院九十年一月三十
      一日北院文八十九民執申字第二一九四八號執行命令，向第三人玉山銀行收取
      原告在該行之存款一千零六十九元及十七萬六千四百零四元合計十七萬七千四
      百七十三元，惟原告並無向被告借款及簽立系爭本票情事，既如前述，被告所
      持系爭本票原告簽名部分乃屬偽造，已堪認定，被告顯無法以之對原告取得任
      何權利，是被告前以本票裁定為執行名義所取得之款項，當屬無法律上原因而
      受有利益，自應依不當得利之規定，返還原告。
（三）綜上，原告請求確認被告就系爭本票對於原告無任何權利存在，及被告應返還
      於給付票款強制執行程序中，向第三人玉山銀行所收取之十七萬七千四百七十
      三元，洵屬有據，應予准許。
四、本件事證已臻明確，兩造其餘攻擊防禦及舉證，核與判決結果不生影響，不另一
    一論述。
五、本件原告之訴為有理由，依民事訴訟法第七十八條，判決如主文。
中      華      民      國    九十      年      八      月      七      日
                        民事第四庭  審判長  法      官  謝明珠
                                            法      官  陳博文
                                            法      官  孫曉青
右為正本係照原本作成
如對本判決上訴，須於判決送達後廿日內向本院提出上訴狀
中      華      民      國    九十      年      八      月      八      日
                                            法院書記官  袁以明


司法院資訊處製作；財團法人民間司法改革基金會備份。
